【裁判字號】    87,重上更(三),94
【裁判日期】    890628
【裁判案由】    偽造文書
【裁判全文】
臺灣高等法院刑事判決                        八十七年度重上更(三)字第九四號
    上  訴  人
    即  被  告  丙○○
    指定辯護人  本院甲○辯護人
右上訴人因偽造文書案件，不服臺灣臺北地方法院八十一年度訴字第二八六○號，中
華民國八十二年六月二十五日第一審判決（起訴案號：臺灣臺北地方法院檢察署八十
一年度偵字第一六一○二號）提起上訴，判決後，經最高法院第三次發回更審，本院
判決如左：
    主  文
原判決撤銷。
丙○○無罪。
    理  由
一、公訴意旨略以：上訴人即丙○○明知其已心神喪失之精神病患之兄長陳勝祥所有
    坐落台北市○○路三五六巷六號一樓及龍江路四四三巷六號一樓房地之權狀，由
    其父丁○○保管並未遺失，竟於七十九年十月十一日唆使陳勝祥向台北市中山地
    政事務所申報遺失，請求補發權狀，使該管公務員登載於職務所掌之公文書，足
    以生損害於陳勝祥及房、地登記之正確性，於公告期間，因陳勝祥之父丁○○異
    議而未發新權狀。復意圖為自己不法之所有，於八十一年一月八日，先向其母取
    得上開台北市○○路三五六巷六號一樓之權狀，乘陳勝祥心神喪失，致使不能抗
    拒令其簽名蓋印以該房地為抵押物，供自己所營鈺守貿易有限公司向台北區中小
    企業銀行借款新台幣四百四十五萬元，及為借款之保證人，丙○○因之得財產上
    不法之利益。因認被告犯有刑法第二百十四條、第三百二十八條第一項之罪嫌。
二、按不能證明被告犯罪或其行為不罰者，應諭知無罪之判決。又犯罪事實應依證據
    認定之，無證據不得推定其犯罪事實。刑事訴訟法第三百零一條第一項、第一百
    五十四條定有明文。
三、訊據上訴人即被告丙○○矢口否認有偽造文書之犯行，辯稱：因鈺守公司負債要
    申請貸款，伊問陳勝祥權狀在那裡，他也不知道，再問其父親丁○○，告以權狀
    不在他那裡，叫我們自己想辦法，所以伊才陪其哥哥陳勝祥一起去找代書申請權
    狀遺失補發，伊是遵照父親之指示去辦的。經查，本件於民國七十九年十月十一
    日，以陳勝祥名義，以陳勝祥所有之台北市○○區○○段二小段第五五號、第一
    六九之一號、一九七號土地，及其上之建物即坐落台北市○○路三五六巷六號一
    樓、台北市○○路四四三巷六號一樓房地之權狀遺失為由，向台北市中山區地政
    事務所申報遺失，請求補發權狀。該地政事務所據其申請，於民國七十九年十月
    十二日，以北市中地一字第一二六三六號予以公告，徵求異議。旋被其父丁○○
    發覺，即於同月十九日檢附上述房地之權狀提出異議，而駁回其申請等情，為被
    告所供承在卷，並有台北市中山地政事務所土地登記案件駁回理由書簽辦單、台
    北市中山地政事務所公告、滅失書狀清冊在卷可查，堪信為真實。惟按刑法第二
    百十四條所示使公務員登載不實事項於公文書罪，須一經他人之聲明或申報，公
    務員即有登載之義務，並依其所為之聲明或申報予以登載，而屬不實之事項者，
    始足構成。若其所為聲明或申報，公務員尚須為實質之審查，以判斷其真實與否
    ，始得為一定之記載者，即非本罪所稱之使公務員登載不實。查上開台北市中山
    地政事務所公告，僅在使權利關係人，對於遺失補發有異議者，應在公告期間，
    提出有關確實證明文件，向該所提出異議，公告期滿，無人提出異議，即依法登
    記補給之。茲該地政事務所尚未為任何不實之登載，況陳勝祥之父丁○○因見該
    公告，即於七十九年十月十九日向中山地政事務所提出異議，而駁回其申請。是
    上訴人此部分所為，尚與刑法第二百十四條之構成要件不合。則公訴人所指被告
    明知陳勝祥之房地所有權狀並未遺失，竟唆使陳勝祥向台北市地政事務所申報遺
    失，請求補發權狀，嗣因其父丁○○異議，而未發新權狀等情，縱屬實情，則被
    告此部分所為，依上開說明，尚難認已構成刑法第二百十四條使公務員登載不實
    事項於公文書罪。公訴意旨認被告此部分之行為，犯有刑法第二百十四條之使公
    務員登載不實罪嫌，即有誤解。
四、另按刑法第三百二十八條第一項之強盜罪，係指意圖為自己或第三人不法之所有
    ，以強暴、脅迫、藥劑、催眠術或他法，致使不能抗拒，而取他人之物或使其交
    付者為要件。查公訴意旨認被告意圖為自己不法之所有，於八十一年一月八日，
    先向其母取得上開台北市○○路三五六巷六號一樓之權狀，乘陳勝祥心神喪失，
    致使不能抗拒令其簽名蓋印以該房地為抵押物，供自己所營鈺守貿易有限公司向
    台北區中小企銀借款新台幣四百四十五萬元，及為借款之保證人，丙○○因之得
    財產上不法之利益。因認被告所為係犯上開強盜罪云云。但查陳勝祥並未對被告
    交付任何財物，核與上開強盜罪之構成要件不符。另查雖起訴書犯罪事實最後一
    句稱「丙○○因之得財產上不法利益」，其意旨似認被告係犯刑法第三百二十八
    條第二項之強盜得利罪，惟查強盜得利罪，亦以行為人以前項之方法即強暴、脅
    迫、藥劑、催眠術或他法，致使不能抗拒，得財產上不法之利益或使第三人得之
    為要件，而本件縱認陳勝祥確係心神喪失，而不能抗拒，然其不能抗拒係緣於心
    神喪失之精神障礙，並非出於被告之強暴、脅迫、藥劑、催眠術或他法等不法之
    方法，是亦與強盜得利之構成要件不符。因之，亦不足認定被告犯有刑法第三百
    二十八條第二項之強盜得利罪。
五、至起訴書所載被告乘陳勝祥心神喪失，致使不能抗拒，令其簽名、蓋印，以其房
    地為抵押物，設定抵押權一節。經查所指縱屬實情，則陳勝祥縱然因為心神喪失
    ，致其簽名蓋印所為之意思表示，依民法之規定為無效，然簽名、蓋印既係其所
    自行為之，則該簽名即屬真正，尚難以其於民事上係無效，而否認其真正，並認
    係出於無權製作之偽造，另按所謂間接正犯，係指犯罪行為人不親自實施犯罪，
    而利用無責任能力人或無犯罪意思之人實施犯罪而言，故必須被利用人之行為成
    立犯罪時，該利用者始能依間接正犯論處。陳勝祥所為之簽名蓋印，既屬真正，
    尚非以無制作權之人冒用有制作權者之名義而制作該文書，即不發生偽造問題。
    自亦無從認被告係偽造上開文書之間接正犯。是依公訴意旨所指，亦難認被告所
    為涉有偽造陳勝祥署押，盜用印章，而偽造私文書並進而行使之罪嫌。
六、綜上所述，本件依起訴書所載之犯罪事實，均不足以認定被告涉嫌犯罪，依法自
    應為無罪之諭知。至於以陳勝祥名義申報權狀遺失，是否出於被告教唆代書偽造
    陳勝祥署押，而偽造陳勝祥之私文書；提供陳勝祥之不動產設定抵押權向台北中
    小企業銀行借款部分，被告有無與其妻乙○○共同偽造陳勝祥之簽名或盜用印章
    而偽造私文書，及是否涉有向銀行詐取財物等情，因未經起訴，本院自無從審酌
    ，應由檢察官另依法處理，附此敘明。
七、原審對被告論罪科刑，自有未合。被告上訴指摘原判決不當，即非全無理由，應
    由本院撤銷改判，對被告為無罪之諭知。
據上論斷，應依刑事訴訟法第三百六十九條第一項前段、第三百六十四條、第三百零
一條第一項，判決如主文。
本案經檢察官李金定到庭執行職務。
中      華      民      國    八十九    年      六      月    二十八    日
                  臺灣高等法院刑事第十四庭
                                  審判長法  官  陳  祐  輔
                                        法  官  陳  國  文
                                        法  官  蔡  國  在
右正本證明與原本無異。
如不服本判決應於收受送達後十日內向本院提出上訴書狀，其未敘述上訴之理由者並
得於提起上訴後十日內向本院補提理由書（均須按他造當事人之人數附繕本）。
                                        書記官  丁  華  平
中      華      民      國    八十九    年      六      月    二十九    日


司法院資訊處製作；財團法人民間司法改革基金會備份。
